最高法院民事判決　　　　　　　　　　　　　　　　八十七年度台上字第一八九號
　　上　訴　人　林練換
　　訴訟代理人　蘇友辰律師
　　被 上訴 人　惠文麗
右當事人間請求所有權移轉登記事件，上訴人對於中華民國八十五年四月十八日臺灣
高等法院第二審更審判決（八十四年度重上更(一)字第二四號），提起上訴，本院判決
如左：
    主  文
上訴駁回。
第三審訴訟費用由上訴人負擔。
    理  由
本件上訴人主張：被上訴人於民國七十七年九月二日向訴外人幸林建設股份有限公司
（以下稱幸林公司）購買該公司興建之金石山莊Ｄ１房屋一棟，同時向伊購買房屋所
在之臺北市○○區○○段二小段六一八號土地。伊已於八十年三月二十日將前開土地
所有權應有部分萬分之六三五移轉登記予被上訴人，詎被上訴人就分期付款之價金自
第十五期起即不給付，復拒絕辦理貸款手續，迭催罔效，伊已於八十一年一月十七日
通知被上訴人解除兩造之買賣契約。契約既已解除，被上訴人自應將土地移轉返還與
伊等情，求為命被上訴人將系爭土地所有權應有部分移轉登記與伊之判決。
被上訴人則以：伊已付清第二十期之價款，而伊向上訴人買受者為特定位置之土地，
上訴人移轉所有權應有部分與伊，與約定不符。又將社區使用之變壓器裝設於伊所購
土地上，顯然違約。於上訴人履行遷移變壓器及交付特定位置土地之義務前，伊無繼
續付款及辦理貸款之義務等語，資為抗辯。
原審審理結果，以：被上訴人於七十七年九月二日向幸林公司購買金石山莊Ｄ１房屋
一棟，同時向上訴人購買該屋所在之基地，上訴人已將系爭土地所有權應有部分萬分
之六三五移轉登記予被上訴人等事實，有房屋買賣契約書、土地買賣契約書及土地登
記簿謄本可證。依契約記載，被上訴人所買房屋基地面積為八五點九○坪，合約二八
三點九六平方公尺。依基地面積計算圖所示，其坐落之圓三角形基地面積係二九四點
二七平方公尺，上訴人移轉之所有權應有部分萬分之六三五，則合二九四點○○五平
方公尺，可見被上訴人購買之房屋基地即為上開圓三角內之土地，除建築物之地面外
，尚包括周圍花園留設之空地，但不包括私設巷道。又依土地買賣契約書第一條約定
，其買賣標的物係「座落於台北市○○區○○段二小段六一五－二、六二四－一號等
筆地號內之土地（按各土地嗣經合併為六一八號土地），即台北市木柵區（按已與景
美區合併為文山區○○○路金石山莊別墅編號Ｄ１房屋一棟之座落基地面積約捌伍點
九零坪，精碓面積以地政機關之複丈分割結果為準」。契約既稱「精確面積以地政機
關之複丈『分割』結果為準」，應係約定被上訴人買受之土地為房屋坐落之基地，面
積約八五點九○坪，精確面積以地政機關複丈分割結果為準，乃買受特定位置之土地
，而非買受房屋坐落基地之應有部分。參諸代書曾向地政機關申請分割複丈系爭土地
之事實，益足佐證。苟如上訴人答辯，契約所稱分割係指各筆土地之合併及分割出道
路用地、公共設施用地及房屋坐落之基地云云，則可直接記載「精確面積以地政機關
之複丈結果為準」等字樣，以杜疑義，亦無使代書向地政機關申請分割系爭土地之必
要。上訴人移轉系爭土地所有權應有部分萬分之六三五予被上訴人，而非移轉特定位
置土地之所有權，難謂符合債之本旨。依土地買賣契約書第六條約定，辦理系爭土地
移轉登記之代書係上訴人所委託，未移轉特定位置土地與被上訴人之瑕疵，自應歸責
於上訴人。上訴人雖辯稱：本件自始即係本諸土地單獨使用而為應有部分共有之原則
設計，不可能以單獨所有方式出售云云，並舉建築師陳昭德以實其說。惟上訴人係以
特定位置出售土地，業如前述，所辯尚無可採。且系爭土地原來申請複丈分割，經臺
北市古亭地政事務所限期命補正建築機關准予分割證明文件，上訴人無法取得，乃遭
駁回，有該所通知函可按，並為兩造所不爭。所以不能分割之理由倘如代書許雪玉所
稱，係因同一執照不能分割所致，則上訴人於建築之初苟先分割，以每一建築單位申
請一建築執照，即可避免；倘如建築師陳昭德所稱，乃因基地深度不夠所致，上訴人
於規劃開設馬路之初，如依臺北市土地使用分區管制規則為之，亦不致如此。證人陳
昭德證稱：「基地別人已作好交給我，作好後，深度皆已被限制，無法依土地使用分
區規則規定以達標準」，「基地如自始至終照我設計的話，我可將每塊基地做到達到
你的要求可分」等語，即堪佐證。乃上訴人一方面與被上訴人約定以特定位置出售土
地，一方面又未依土地使用分區管制規則為基地之開發整理，終至產生不可分割之情
況，乃可歸責於上訴人之事由，其所負移轉特定位置土地所有權與被上訴人之契約義
務，自不能因此免除。兩造訂立之委託代辦貸款契約書第四條約定：「甲方（按即被
上訴人）同意乙方（按即上訴人）於本約土地過戶予甲方之同時，即可依本約第一條
之委託約定，逕向銀行辦妥撥款」等語，上訴人須完成合於契約本旨之土地移轉手續
，始能取得銀行貸款，應不待言。茲未依契約本旨，移轉土地予被上訴人，自不得取
得銀行貸款。被上訴人拒絕辦理貸款，要無違約可言。上訴人以被上訴人拒絕辦理貸
款為由解除契約，即非合法。其於七十九年十二月五日催告被上訴人給付第十四、十
六及二十期款，被上訴人業於同年月二十四日付清，有分期付款辦法表可證，上訴人
亦不得以被上訴人未交付上開期款，而解除契約。至於上訴人主張：被上訴人自第十
五期起即未付款等情，則未提出催告被上訴人給付各該期款之證據，亦無從據以解除
契約。從而，其依解除後之法律關係，請求被上訴人將系爭土地所有權移還自己，即
無從准許，為其心證之所由得。因而將第一審所為上訴人勝訴判決廢棄，改判駁回其
訴，經核於法尚無違誤。查上訴人於原審提出，編號被上證六及七號之函件，係被上
訴人之夫潘勇列以自己名義或委託律師覆函上訴人，說明被上訴人出國，不能於上訴
人指定期限辦理貸款等情，並指明所購房屋置有社區使用之變壓器，應予除去等語，
並非被上訴人具名函件，已難以其內容拘束被上訴人，且就令各該函件係依被上訴人
指示而為，被上訴人於函內未爭執土地移轉不合乎契約本旨，亦不得因此剝奪被上訴
人爭執之權利。各該證物顯不足為有利上訴人之認定。上訴論旨，復就原審取捨證據
、認定事實之職權行使，指摘為不當，聲明廢棄原判決，不能認為有理由。
據上論結，本件上訴為無理由。依民事訴訟法第四百八十一條、第四百四十九條第一
項、第七十八條，判決如主文。
中      華      民      國    八十七    年      一      月    二十三    日
                              最高法院民事第五庭
                                  審判長法官  吳  啟  賓
                                        法官  謝  正  勝
                                        法官  劉  福  來
                                        法官  黃  熙  嫣
                                        法官  黃  義  豐
      右正本證明與原本無異
                                              書  記  官
中      華      民      國    八十七    年      二      月      十      日
